【裁判字號】    90,易,307
【裁判日期】    920310
【裁判案由】    過失致死
【裁判全文】
臺灣臺東地方法院刑事判決                            九十年度易字第三七號
    公  訴  人  臺灣臺東地方法院檢察署檢察官
    被      告  戊○○
右列被告因過失致死案件，經檢察官提起公訴 (九十年度偵字第六九一號)，本院判
決如左：
    主  文
戊○○無罪。
    理  由
一、公訴意旨略以：被告戊○○為設於臺東縣卑南鄉○○村○○路八十六巷二十六號
    之「同濟戒毒輔導中心」之負責人，為從事業務之人。於民國八十九年十月六日
    劉金隆因施用第一級毒品海洛因成癮，為其姊姊己○○送至同濟戒毒輔導中心，
    參加該中心所開立之易筋經戒毒禪修營，以為禁斷毒癮。被告明知於毒癮禁斷症
    狀發作時，身心均會處於極端異常之狀態，應注意謹慎醫療及戒護，且依當時並
    無不能注意之情形，竟疏於注意，將劉金隆一人獨自反鎖於同濟戒毒輔導中心之
    獨居房內，且未為任何之醫療戒護，迨同年月七日下午二時許，劉金隆因產生毒
    癮禁斷症狀，不堪身心痛苦，竟先站立於塑膠椅上，將房內電風扇之電線懸掛於
    牆壁鋼柱後上吊自盡，又因無人看護，未能及時救助，而窒息身亡，因認被告涉
    有刑法第二百七十六條第二項之業務過失致死罪嫌等語。
二、按犯罪事實應依證據認定之，無證據不得推定其犯罪事實，如不能證明被告犯罪
    者，應諭知無罪之判決，刑事訴訟法第一百五十四條、第三百零一條第一項分別
    定有明文。又所謂認定犯罪事實之證據，係指足以認定被告確有犯罪行為之積極
    證據而言，苟未能發現相當證據，或證據不足為不利於被告事實之認定時，即應
    為有利於被告之認定，更不必有何有利之證據，亦不能以推測或擬制之方法，以
    為裁判基礎（最高法院著有二十九年上字第三一○五號、四十年台上字第八六號
    、五十六年台上字第八○七號等判例意旨可資參照）。公訴人認被告涉有前揭業
    務過失致死罪嫌，無非係以被告於警詢、偵查中坦承不諱，核與證人即被害人家
    屬己○○及配偶邱春芬供述之情節相符，並有現場照片在卷可稽，又被害人劉金
    隆係窒息死亡，業經該署檢察官督同法醫師到場相驗並製有相驗筆錄、驗斷書、
    相驗屍體證明書在卷足憑等資為論據。訊據被告固不否認被害人係於八十九年十
    月六日至同濟戒毒輔導中心參加易筋經戒毒禪修營，且於同年月七日在同濟戒毒
    輔導中心之獨居房內上吊死亡之事實，惟堅詞否認有何業務過失致死之犯行，並
    辯稱：被害人於八十九年十月六日至同濟戒毒輔導中心時，並無禁斷症狀，而學
    員初至同濟戒毒輔導中心時，均會讓學員在獨居房內三天至一小時，當日並由另
    名學員胡振家陪伴，另獨居房上鎖時均有徵得當事人同意，且被害人家屬亦有要
    求，而平時白天約半小時至四十分鐘，晚上則約一小時即有工作人員由獨居房之
    窗戶巡視，事發當日第一次去看被害人時，被害人表示要休息，第二次去看時，
    因自窗戶未見被害人在內，即將鐵門外的鎖打開欲開門，但鐵門已由內反鎖，故
    伊立即將門撞開，見被害人已上吊，立即打電話叫救護車，惟消防人員到場檢查
    ，認被害人身體僵硬已死亡，並建議不要破壞現場，伊始未將被害人送醫急救，
    伊應無過失等語。
三、經查：
（一）本件被害人劉金隆係於八十九年十月七日下午二時許，在同濟戒毒輔導中心之
      獨居房內，先站立於塑膠椅上將電風扇之電線懸掛於牆壁鋼柱後，再上吊自盡
      以致窒息死亡乙節，固經臺灣臺東地方法院檢察署檢察官督同法醫師勘驗及相
      驗屬實，有該署勘驗筆錄、相驗屍體證明書及驗斷書等在卷可稽，堪認為真實
      。
（二）被告於警詢、偵查中均供稱：被害人係於八十九年十月三日由家屬送來接受海
      洛因毒品勒戒，十月四日逃跑出去，十月五日於竹東發生車禍，十月六日再由
      其姊送回同濟戒毒輔導中心，被害人於十月六日回來時並無異狀，且十月七日
      中午尚與所有學員一同吃飯後，方返回獨居房休息，十月七日中午獨居房大門
      有上鎖，此有徵得被害人之同意，且家屬亦有要求，伊平均每隔一個小時前去
      查看，於同日下午二時三十五分許前去查看，打開大門即發現被害人已上吊死
      亡等語。而證人己○○於警詢、偵查時亦供稱：被害人於十月三日到同濟戒毒
      輔導中心，十月四日跑走，十月五日在竹東發生車禍，十月六日晚間由家屬送
      被害人回同濟戒毒輔導中心，被害人係自願來戒毒，因為他自己在家中無法控
      制，伊有要求被告於被害人忍不住時將他鎖起來，被害人亦同意將房門自外反
      鎖，因為在家中被害人也會叫家人將門自外反鎖等語；另證人邱春芬於偵查中
      僅表示，伊與被害人係夫妻關係，證人己○○已看過屍體及現場，對於被害人
      係上吊窒息死亡，並沒有意見等語。是被告於警詢、偵查中僅就被害人係於何
      時至同濟戒毒輔導中心、施用何種方式以為戒毒及伊發現被害人上吊身亡之經
      過提出說明，並未坦承伊有業務過失致人於死之犯行，而證人己○○、邱春芬
      二人於警詢、偵查中之供述，亦僅能證明被害人究係何時至同濟戒毒輔導中心
      及死者確係上吊死亡等情。另依前述卷附臺灣臺東地方法院檢察署檢察官勘驗
      筆錄、法醫師出具之相驗屍體證明書、驗斷書等，僅足以證明被害人確係於同
      濟戒毒輔導中心上吊死亡乙節，均不足以證明被害人係因產生禁斷症狀，痛苦
      不堪，卻因疏於醫療照顧，以致上吊身亡，亦即無法據以證明被告有何疏於醫
      療戒護之過失行為。
（三）按長期施用第一級毒品海洛因，所顯現之症狀為：「具攻擊性、食慾減退、體
      重減少、便祕、軟弱無力、自暴自棄、極欲依賴藥物」，而若停藥則會產生下
      列禁斷症狀：「如打呵欠，流汗、流淚、流鼻水、瞳孔放大、肌肉酸痛、腸胃
      痙攣、血壓上升、呼吸急速、心跳加速、嘔吐、腹瀉、痛不欲生」，此有法務
      部法醫研究所，法醫科學學術研討會：法醫毒物分析－毒品鑑定之探討講義在
      卷足憑。而為減輕禁斷症狀發作時所產生如前開之痛苦狀況，患者通常會出現
      有自殘之行徑以減輕痛苦，如：以頭撞牆等，且會有意識不清而跌倒、碰撞，
      導致於身體上出現有瘀青等新傷之狀況，此業據證人即製作本件臺灣臺東地方
      法院檢察署驗斷書及相驗體證明書之法醫師乙○○於本院調查時供述明確。
    (1)本件被害人死亡時上身赤膊，下身著深藍色短褲，除舌頭外吐外，面部表情並
      無出現扭曲、掙扎等狀況，另除左耳有受傷痕跡，其餘部分均無外傷之情形，
      此有現場照片十三幀及驗斷書一紙在卷足憑。而就左耳受傷原因，證人己○○
      於本院調查時供稱：「（問：被害人是在什麼時候受傷的？）答：是我第一次
      送劉金隆去中心後，被害人逃跑，在竹東逃跑，在竹東跌倒，掉進水溝裡，經
      醫院通知我才去將他接回來，他的耳朵有受傷有縫針」等語，足證被害人該傷
      非於死亡當日在同濟戒毒輔導中心之獨居房內所造成。
    (2)本件被害人除原有如前述之舊傷外，並無瘀青或其他外傷乙節，此業據證人乙○○於本院九十一年四月十一日及同年十二月五日調查時到庭證稱：「（問：
      本件相驗時，被害人外觀型狀如何？）答：當天去相驗的時候，被害人外觀並
      沒有外傷的狀況，因為毒癮發作的時候通常意識較不清楚，常有跌倒或撞到其
      他物品的瘀青狀況，而且毒癮發作的時候，通常會有自殘的動作，本件相驗的
      時候沒有外傷的情況，毒癮發作時，通常會藉由自殘的動作來減輕痛苦。」、
      「（問：被害人耳朵的傷是否為自殘所造成？）答：據瞭解耳朵的傷是在進戒
      毒中心即有。」、「（問：相驗的時候，被害人的臉部是否有流淚或流鼻涕情
      形？）答：沒有」等語明確。另就被害人背部雖有約三分之一以紗布覆蓋，由
      包紮之外觀判斷，應係死亡前一天以上所為，亦即應係於進入同濟戒毒輔導中
      心前即有包紮，此亦據證人乙○○證稱：「（問：被害人背部有受傷嗎？【提
      示相驗卷照片】）答：被害人當時只到禁斷中心一天，該包紮應該是之前所做
      ，我當時相驗的時候被害人身上並沒有新鮮的傷，所謂新鮮的傷是指一天之內
      所造成的傷。」、「（問：是否有可能死前因為毒癮症狀掙扎而受的傷【指背
      部的傷】？）答：應該不太可能，通常是頭部或手、腳受傷才有可能是毒癮發
      作造成的」等語明確。另證人己○○於本院調查時供稱：「我看見我弟弟的身
      體時，打赤膊，臉上乾乾淨淨的，並無被告所言毒癮發作時症狀」等語。綜上
      ，由被害人死亡時之外觀觀之，足證被害人於死亡前，並未出現有何因禁斷症
      狀產生或為減輕痛苦，而有碰撞、跌倒或自殘之行為。
（三）被害人於九十年十月四日晚間十時三十分許，曾因左耳受傷流血不止至竹東國
      民醫院就診，至隔日（五日）上午九時五十分許離開該院，雖有臉色蒼白、軟
      弱無力、嗜睡、感暈眩等不適及血液檢查血色素偏低外，並無出現停止施用毒
      品後之禁斷症狀，此有國民醫院函覆之病歷一紙在卷足憑，亦即被害人於死亡
      前二十八小時，並無出現毒癮發作之情狀。另參酌於停止施用海洛因，會有如
      前述禁斷症狀之發生，身心狀態均屬異常，且有自殘或意識不清之情形產生，
      已如並述，是如被害人於當時已產生禁斷症狀，竟尚能先站上塑膠椅，再以電
      風扇之電線懸掛於牆壁柱上後，上吊自盡，此對正常人而言，或為一簡單之過
      程，惟就一有前述禁斷症狀之人，其識別程度當已遠低於正常水準之人而言，
      實屬困難，再者於上開過程中，被害人亦未有自塑膠椅上跌落，致身體受傷之
      情狀發生，此由被害人身上並無新傷即可得知，故被害人是否處於產生禁斷症
      狀之際，實有可疑。
（四）另證人丁○○即同濟戒毒輔導中心之理事長，於本院之證詞亦僅說明為何同濟
      戒毒輔導中心對新進學員即有患有毒癮之人，先至獨居房隔離之原因。至證人
      即臺東縣消防局第一大隊卑南分隊小隊長丙○○及當日與丙○○同至同濟戒毒
      輔導中心義消人員甲○○，於本院之證詞均為渠等到達現場時，被害人已無呼
      吸心跳，四肢也僵硬，故立即通知警方前來處理等情，至臺東縣消防局九十一
      年五月十日函，亦僅說明何時接獲通報、何時通知臺東縣消防局及消防人員前
      往同濟戒毒輔導中心、至達現場時所見被害人之狀況及處理方式，均不足以證
      明被害人係因產生禁斷症狀，而上吊身亡。
（五）另證人己○○雖於本院審理時供稱，被害人於八十九年十月五日下午四、五時
      許，曾在花蓮市○○街二十六之五號施用毒品海洛因，施用毒品所用之針管，
      為伊所購買，且被害人有攜帶毒品至同濟戒毒輔導中心，並為中心人員所搜出
      云云。惟依證人己○○之供述，伊僅係購買針筒予被害人，並非替被害人施打
      毒品，是尚難僅憑證人己○○曾購買針筒即可認定被害人有於右揭時、地施用
      毒品，再者，亦難僅依證人己○○一人之指述，即可認定被害人確有於右揭、
      地施用毒品。另被告亦供稱，有無於被害人之行李中搜獲毒品，已無印象等語
      ，是證人己○○此部分之指述，既乏其他事證足佐，尚難信為真實，附此敘明
      。
三、綜上所述，公訴人憑以認定被告涉犯業務過失致死罪嫌之證據，均未能積極證明
    被害人有產生禁斷症狀發作，卻因被告疏於醫療照護，以致上吊死亡，亦即不足
    以證明被告就被害人之死亡有何過失行為，自難單以被告係同濟戒毒輔導中心之
    負責人，而被害人係於同濟戒毒輔導中心上吊自殺身亡，而於缺乏積極證據之情
    況下，遽令其負本件業務過失致死罪責。此外，復查無積極證據足以證明被告有
    公訴人所指之犯行，不能證明被告犯業務業務過失致死罪，依首揭說明，自應為
    被告無罪之諭知。
據上論斷，應依刑事訴訟法第三百零一條第一項，判決如主文。
本案經檢察官黃如慧到庭執行職務。
中     華     民     國     九十二      年      三      月      十      日
                                  臺灣臺東地方法院刑事庭
                                      審判長法  官  楊力進
                                            法  官  林卉聆
                                            法  官  柯姿佐
右正本證明與原本無異。
如不服本判決，應於判決送達後十日內向本院提出上訴狀。（須附繕本）
「切勿逕送上級法院」
                                            書記官  蘇美琴
中     華     民     國     九十二      年      三      月     二十     日


司法院資訊處製作；財團法人民間司法改革基金會備份。
